【裁判字號】    94,交訴,15
【裁判日期】    950221
【裁判案由】    過失致死
【裁判全文】
臺灣臺南地方法院刑事判決              94年度交訴字第15號
公  訴  人  臺灣臺南地方法院檢察署檢察官
被      告  甲○○
選任辯護人  賴鴻鳴律師
            莊信泰律師
            黃俊達律師
上列被告因過失致死案件，經檢察官提起公訴（93年度偵字第
12150號），本院判決如下：
    主  文
甲○○從事業務之人，因業務上之過失致人於死，處有期徒刑拾
月。
    事  實
一、甲○○考領有聯結車職業駕駛執照，係昇益交通有限公司之
    司機，為以駕駛聯結車為業之人，其於民國93年9月6日19時
    30分許，駕駛牌照號碼395-HB（現已換牌號為003-HS）號營
    業曳引車牽引牌照號碼T9-18號營業半拖車（以上二車合稱
    半聯結車），自位於臺南縣官田鄉南村123號即臺一線300
    公里處之威致鋼鐵公司由東向西駛出，至威致鋼鐵公司大門
    口前臺一線之交岔路口（其方向未設燈光號誌）時，於右轉
    沿臺一線外側快車道由南向北行駛時，本應注意拖車之煞車
    燈、車板指示燈、危險警告燈及反光標識良好，位置合於規
    定，並應注意轉彎車應暫停讓直行車先行，且當時天候晴、
    夜間有照明設施、柏油路面乾燥、無缺陷、無障礙物、視距
    良好，客觀上並無其不能注意之情形，詎甲○○竟未注意其
    駕駛395-HB號營業曳引車所牽引之T9-18號營業半拖車並未
    設危險警告燈及反光標識，後輪胎上車板指示燈及左後煞車
    燈復故障不亮，且其於右轉彎時復未注意暫停讓直行車先行
    即貿然右轉（其未注意其駕駛之395-HB號營業曳引車車長
    592公分，T9-18號營業半拖車車長1302公分，二者合計車長
    達1894公分，將近19公尺長，欲右轉時本應估計上開車長，
    以便確保其能夠安全轉彎時所需花費之時間及與左邊之來車
    保持安全距離），適有黃漢隆駕駛牌照號碼GD9-520號重機
    車沿臺一線由南向北直行，於經過威致鋼鐵公司大門之交岔
    路口時，亦疏於注意車前狀況及未注意上開交岔路口之臺一
    線南北向設置有閃光黃燈表示「警告」，車輛應減速接近，
    注意安全，小心通過，竟貿然快速直行，因其在夜間未發現
    上開T9-18號營業半拖車（因未設危險警告燈及反光標識，
    左後輪胎上車板指示燈及左後煞車燈復故障不亮，因此夜間
    難以及早發覺），其機車之車頭遂撞及T9-18號營業半拖車
    之左後輪胎（總計左後輪有四輪為一組），黃漢隆之頭部並
    撞及該半拖車之左後輪胎上板臺之阻鐵，以致其雖戴安全帽
    仍因強力之撞擊導致安全帽前面正中間破裂及其前額破裂，
    黃漢隆並因而人、車倒地而受有左上臂骨骨折及全身多處擦
    傷等傷害。甲○○因其所駕駛者為半聯結車且T9-18號營業
    半拖車上載有鋼筋原料有24多噸重，因此並不知已經發生車
    禍，仍繼續駕駛該車到白河鎮○○路786號之源興汽車修護
    廠修理T9-18號營業半拖車之油壓系統。威致鋼鐵公司之大
    門警衛凌滐芃於值班時聽到巨響，出外查看才看到黃漢隆及
    其機車倒在道路上，經其同事報警送柳營鄉奇美醫院醫治，
    惟黃漢隆因傷重（頭部撞挫傷併骨折、顱內出血）於送醫途
    中即同日20時50分許，不治死亡。
二、案經臺南縣警察局麻豆分局報請臺灣臺南地方法院檢察署檢
    察官相驗後偵查起訴。
    理  由
一、訊據被告甲○○固不否認有於上開時、地駕駛395-HB號營業
    曳引車牽引T9-18號營業半拖車（以上二車合稱半聯結車）
    ，與被害人黃漢隆所駕駛之GD9-520號重機車發生車禍，致
    被害人受有頭部撞挫傷併骨折、顱內出血之傷害不治死亡，
    惟辯稱：被害人機車之行向不可能由南往北，因我的車身已
    經往北的方向接近拉直，被害人不可能從T9-18號營業半拖
    車之左後輪撞上，且我出威致鋼鐵公司大門口時，根本沒有
    看到車輛過來，我無從讓起云云。被告之選任辯護人亦為被
    告辨辯護，稱：我們主張被害人的車輛是由西向東橫越馬路
    ，被告依當時狀況無法知悉被害人過來，我們主張信賴原則
    ，認為被告沒有過失云云。
二、經查：
(1)、被告甲○○上開犯罪事實，有道路交通事故調查報告表（一
    ）、（二）、道路交通事故現場圖、奇美醫院開具之診斷證
    明書、臺南縣警察局麻豆分局交通事故既紀錄單、警員顏崇
    義之查證報告表、內政部警政署刑事警察局93年11月24日第
    0000000000號刑醫字第鑑驗書各1份、警察於車禍現場蒐證
    之照片46張、臺南縣警察局對黃漢隆車禍死亡案現場勘察採
    證報告書1冊（內另有蒐證之照片62張）、檢察官督同檢驗
    員相驗所製作之勘驗筆錄、驗斷書、相驗屍體證明書各1份
    暨相驗屍體照片14張附卷可資佐證。
(2)、證人丙○○即被害人之配偶，於本院94年4月21日審理時證
    稱：我們家的田大約在要去隆田的路邊，若要去田裡，回程
    的時候會經過威致鋼鐵公司大門口，那陣子雨下不停，我先
    生怕田裡積水，他去巡視看是否須做處理等語。證人即繪製
    道路交通事故現場圖之警員乙○○於本院94年4月21日審理
    時證稱：現場圖是依據現況製作的，現場圖上機車刮地痕長
    1.6公尺是新的痕跡，且有機車的碎片，我們有找到肇事車
    輛，並根據肇事車輛及機車的撞擊部位來研判，並且聽取被
    害人家屬之意見，綜合研判之後認為機車是由南往北行進。
    因為被告沒有地緣關係，如果行進方向由東向西切進來唯一
    的目的是進威致鋼鐵公司，如果是由北到南迴轉的話，現場
    跡證也看不出來有迴轉的情形，所以們研判是由南往北發生
    撞擊可能較大，我們抵達現場時肇事者不在現場，我們調閱
    監視錄影帶研判肇事車輛，戊○○（管區警員）向威致鋼鐵
    公司警衛詢問確認之後找出肇事車輛，再循線到白河的保養
    廠查肇事車輛及採證等語。
(3)、證人即臺南縣警察局刑警隊鑑識組巡官己○○於本院94年4
    月21日審理時證稱：本件車禍我參與現場採證，我隔天就到
    車禍現場，當時曳引車（按正確而言，應謂半聯結車，下同
    ）已停在官田交通隊的拖吊場，機車也同樣在那邊，我們主
    要負責拍照、錄影及尋找肇事跡證，後來我們有找到六個檢
    體就如臺南縣警察局現場勘察採證報告。我們有丈量兩車的
    位高，我們發現曳引車的左後（第）三輪、左後（第）四輪
    及機車的輪胎有擦痕，因為曳引車是行進中，依據曳引車的
    車輪及機車的車頭摩擦，另外依據曳引車阻鐵上有血跡，我
    們判斷兩車的位高相當等語。
(4)、證人即臺南縣警察局麻豆分局官田分駐所警員顏崇義於本院
    94年6月2日審理時證稱：我抵達現場時，機車是立著，但是
    因機車前輪已經往後凹陷，所以腳踏板因為擠壓凹陷，與輪
    胎同高將機車撐住。威致鋼鐵公司的攝影機只裝置在大門口
    ，無法拍攝到肇事現場，有檢驗錄影內容，但只錄到進出大
    門口的情形，出了大門就無法拍攝到。經研判機車是撞到曳
    引車，死者的安全帽是撞擊到曳引車左後方車板上的鐵柱，
    撞擊的角度依安全帽正前方破損的痕跡研判，應是從鐵柱的
    正前方撞擊，該鐵柱是L型。經研判，機車是由南往北行駛，
    機車之撞擊點在機車正前方即前輪直接撞擊，才會造成機車
    往後縮，曳引車的撞擊點，經研判是曳引車的左後輪兩輪之
    間插入，我除了當場對曳引車拍照外，在車桿兩輪中間也採
    到機車的玻璃碎片，而事後將車拖回後，鑑識組人員則在鐵
    柱上有採到血跡等語。
(5)、又依據內政部警政署刑事警察局93年11月24日刑醫字第0930
    195695號鑑驗書，臺南縣警察局對黃漢隆車禍死亡案現場勘
    察採證編號5之血跡棉棒、編號6之疑似組織DNA與死者黃漢
    隆DNA-STR型別相同，有上開鑑驗書附卷可稽。而上開採證
    編號5之血跡即為從T9-18號營業半拖車左側板臺第2根阻鐵
    （即該車之左後車輪胎上板臺之阻鐵）上所採得（見檢方93
    年度相字第1070號卷第86頁、第108頁、第118頁臺南縣警察
    局現場勘察採證報告及照片）；編號6之疑似組織即為從
    T9-18號營業半拖車左側板臺第2根阻鐵旁之板臺上所採得（
    見檢方93年度相字第1070號卷第86頁、第109頁、第110 頁
    臺南縣警察局現場勘察採證報告及照片）。
(6)、證人丙○○、乙○○、己○○、顏崇義上開證言，核與上開
    (5)所顯示之證據相符。
(7)、經本院於94年12月19日會同檢察官、警察、被告、選任辯護
    人及被害人之配偶丙○○現場勘驗，以半拖車之左後輪經過
    機車倒地之刮地痕起點（設為Ａ點）為準，模擬事故發生時
    之狀況，由被告駕駛395-HB（現已換牌號為003-HS）號營業
    曳引車牽引規格與T9-18號營業半拖車相類之YI-69號營業半
    拖車（因T9-18號營業半拖車於事故發生後已被威致鋼鐵公
    司賣掉，因此被告另尋規格相類之YI-69號營業半拖車替代
    模擬）從威致鋼鐵公司大門口右轉沿臺一線外側快車道北
    上；右轉沿臺一線內側快車道北上；左轉沿臺一線南下
    等三種情形。經勘驗結果只有之情形符合；之情形395-
    HB號營業曳引車甚至會碰到安全島而根本無法行進北上，顯
    然與實情不符；之情形無法正確通過Ａ點，且被告於警詢
    及檢察官偵查中均稱其是從臺一線往右北上，而依其當時之
    出貨單（見檢方93年度相字第1070號卷第26頁）所載，貨品
    為「中拉鋼胚」，重24660公斤，交貨地點為臺中縣后里鄉
    ○○路702號之豐興鋼鐵股份有限公司而言，之情形與實
    情不符應屬無疑。又肇事之上開路口西邊並無道路可行，僅
    在路口西南邊有一無名田道，惟被害人並無田產在該處，況
    且從上開路口由西向東直行即是威致鋼鐵公司，被害人亦無
    夜間無故要去威致鋼鐵公司之理，被告之辯護人稱被害人的
    車輛是由西向東橫越馬路云云，自不足採信。又以被害人駕
    駛GD9-520號重機沿臺一線由南向北直行，至肇事地點，其
    機車之車頭撞及T9-18號營業半拖車之左後輪胎，黃漢隆之
    頭部並撞及該半拖車之左後輪胎上板臺之阻鐵之情形而言，
    於甲○○所駕駛者為半聯結車，且T9-18號營業半拖車上載
    有鋼筋原料有24多噸重，在其不知已經發生車禍仍繼續駕駛
    將T9-18號營業半拖車拉直往北行駛之情形下，所呈現之結
    果即與上開(1)之證據相吻合，並與證人丙○○、乙○○、己○○、顏崇義上開證言相吻合。被告辯稱被害人機車之行向
    不可能由南往北，因其車身已經往北的方向接近拉直，被害
    人不可能從T9-18號營業半拖車之左後輪撞上云云，顯係出
    於其個人片面之誤認，自不足採信。
(8)、按曳引車及拖車其聯結設備應完善，煞車燈、方向燈、車寬
    燈、倒車燈、尾燈、危險警告燈及反光標識良好，位置合於
    規定；汽（機）車行駛時，駕駛人應注意車前狀況，並隨時
    採取必要之安全措施；汽（機）車行駛至交岔路口，應遵守
    燈光號誌；車輛行至無號誌之交岔路口（依本件而言，被告
    駕車從威致鋼鐵公司到上開岔路口時，其方向並無燈光號誌
    ），轉彎車應暫停讓直行車先行；又閃光黃燈表示「警告」
    ，車輛應減速接近，注意安全，小心通過，道路交通安全規
    則第39條第14款、第94條第3項、第102條第1項第1款、第2
    款及道路交通標誌標線號誌設置規則第211條第1項第1款分
    別定有明文。被告甲○○及被害人黃漢隆於駕車時，自應分
    別注意遵守上開規定，且當時天候晴、夜間有照明設施、柏
    油路面乾燥、無缺陷、無障礙物、視距良好，客觀上並無其
    等不能注意之情形，詎甲○○竟未注意T9-18號營業半拖車
    未設危險警告燈及反光標識，左後輪胎上車板指示燈及左後
    煞車燈復故障不亮，復未注意其駕駛之395-HB號營業曳引車
    車長592公分，T9-18號營業半拖車車長1302公分，二者合計
    車長達1894公分，即將近19公尺長，有車籍查詢表附卷可稽
    （見本院卷第124頁、第125頁），其欲右轉時本應估計上開
    車長，以便確保其能夠安全轉彎時所需花費之時間及與左邊
    之來車保持安全距離，不得僅以395-HB號營業曳引車能夠右
    轉即為了事，否則難免發生車禍，詎其竟未詳細注意左方有
    無來車（其若有注意則T9-18號營業半拖車即不致於在尚未
    轉彎拉直之前即為被害人所駕駛之機車撞及），未讓被害人
    之直行車先行即貿然右轉，以致疏未注意車前狀況且未減速
    接近（被害人若有減速，當不致於來不及反應且於撞及後其
    安全帽亦不致於產生致命之破裂，足見其車行速度甚快）之
    被害人發現上開T9-18 號營業半拖車（因未設危險警告燈及
    反光標識，左後輪胎上車板指示燈及左後煞車燈復故障不亮
    ，因此夜間難以及早發覺）後，煞閃不及，其機車之車頭遂
    撞及T9-18號營業半拖車之左後輪胎（總計左後輪有四輪為
    一組），黃漢隆之頭部並撞及該半拖車之左後輪胎上板臺之
    阻鐵，因此受有頭部撞挫傷併骨折、顱內出血之傷害，不治
    死亡。被告就本件車禍之發生顯有過失，應無疑義。被告之
    過失行為與被害人受傷不治死亡之間，並有相當因果關係。
    又依被告與被害人違規情節而言，被告應負「肇事之主因」
    之責任，被害人應負「肇事之次因」之責任。雖被害人就本
    件車禍之發生亦與有過失，然並不因此而解免被告過失之責
    。本件車禍肇事責任經檢察官送請臺灣省臺南區車輛行車事
    故鑑定委員會鑑定結果認為：「甲○○駕駛半聯結車，起始
    右轉未讓行進中車輛先行行經設有行車管制號誌肇事交岔路
    口，右轉變換車道，未注意右側車輛，為肇事主因；黃漢隆
    駕駛重機車，行經設有閃光黃燈號誌岔路口，未減速慢行，
    未注意車前狀況，為肇事次因。」，有該會93年10月20日鑑
    定意見書1份附卷可稽。經本院送請臺灣省車輛行車事故覆
    議鑑定委員會鑑定結果，仍維持原鑑定意見，有該會94年7
    月12日府覆議字第09401 00430號函附卷可稽。惟查被告並
    非在上開交岔路口起駛，其係從威致鋼鐵公司大門內即已行
    車起駛，駛出該公司大門口後，到達上開交岔路口時右轉時
    ，其方向無燈光號誌，竟未暫停讓直行車先行，此部分所違
    反者，係道路交通安全規則第102條第1項第2款，並非行車
    前應注意事項之道路交通安全規則第89條第1項第6款，何況
    被告未注意T9-18號營業半拖車未設危險警告燈及反光標識
    ，左後輪胎上車板指示燈及左後煞車燈復故障不亮，亦違反
    道路交通安全規則第39條第14款之規定，上開臺灣省臺南區
    車輛行車事故鑑定委員會及臺灣省車輛行車事故覆議鑑定委
    員會之鑑定，就此部分均漏未斟酌，其就被告之肇事責任鑑
    定尚有未洽，應以本院上開認定為準。綜上所述，事證明確
    ，被告之犯行洵堪認定。
三、被告甲○○考領有聯結車職業駕駛執照，係昇益交通有限公
    司之司機，為以駕駛聯結車為業之人，業據被告供述在卷，
    核被告所為，係犯刑法第276條第2項之業務過失致死罪。審
    酌被告之品行（無前科）、生活狀況（小康）、智識程度為
    高職畢業、被告就本件車禍肇事責任應負「肇事之主因」責
    任、被害人應負「肇事之次因」責任，被告於肇事後尚未與
    被害人之家屬成立民事和解等一切情狀，爰量處如主文所示
    之刑，以示懲儆。被告於94年7月26日具狀聲請將本案全卷
    送成大研究發展基金會重行鑑定，惟該會因案件額滿已暫不
    對外受理鑑定，有該會之函文1紙附卷可稽，且本院已於94
    年12月19日會同檢察官、警察、被告、選任辯護人及被害人
    之配偶丙○○至現場詳為勘驗，本件之車禍肇事責任已明，
    已如上述，其聲請送成大研究發展基金會重行鑑定，自無必
    要。
據上論斷，應依刑事訴訟法第299條第1項前段，刑法第276條第2
項，罰金罰鍰提高標準條例第1條前段，判決如主文。
本案經檢察官丁○○到庭執行職務
中    華    民    國    95    年    2    月    21     日
               刑事第七庭審判長法  官  林英志
                               法  官  彭喜有
                               法  官  林勝利
以上正本證明與原本無異。
如不服本判決，應於判決送達後10日內，向本院提出上訴狀。
                               書記官  陳金堂
中    華    民    國    95    年    2    月    21     日
附錄本案論罪科刑法條全文：
中華民國刑法第276條
因過失致人於死者，處2年以下有期徒刑、拘役或2千元以下罰金
。
從事業務之人，因業務上之過失犯前項之罪者，處5年以下有期
徒刑或拘役，得併科3千元以下罰金。


司法院資訊處製作；財團法人民間司法改革基金會備份。
